最高法院民事判決　　　　　　　九十六年度台上字第八三五號
上　訴　人　台東縣台東地區農會
法定代理人　戊○○
訴訟代理人　王叡齡律師
被 上訴 人　甲○○
　　　　　　　　　　號
　　　　　　乙○○
　　　　　　　　　　號
　　　　　　丙　○
　　　　　　　　　　樓
　　　　　　丁○○
　　　　　　　　　　號
上列當事人間請求土地所有權塗銷登記等事件，上訴人對於中華
民國九十五年八月三十日台灣高等法院花蓮分院第二審判決（九
十五年度重上字第五號），提起上訴，本院判決如下：
    主  文
原判決廢棄，發回台灣高等法院花蓮分院。
    理  由
本件上訴人主張：被上訴人甲○○在前借款期限屆滿，於民國九
十年十月二十三日經展期後，向伊借款新台幣（下同）一千八百
萬元，借款期限自九十年十月二十三日起至九十二年十月二十二
日止、每月付息一次、利息按伊牌告基本放款利率加碼週年利率
百分之○點七五計算、逾期付息或到期未將借款如數清償時，除
依照放款利率付息外，其逾期在六個月以內者，按上開利率百分
之十；逾期超過六個月者，按上開利率百分之二十計算之違約金
（下稱系爭借款）。惟甲○○自九十二年一月二十三日起即逾期
未繳利息，嗣經伊對甲○○及訴外人陳黃金玉、陳信宏（即系爭
借款之連帶保證人）聲請台灣台東地方法院於九十二年五月九日
核發九十二年度促字第四一九一號支付命令，命上開三人應連帶
給付伊一千八百萬元，及自九十一年十二月二十三日起至清償日
止，按週年利率百分之七點三五計算之利息，並自九十二年一月
二十三日起至清償日止，其逾期在六個月以內者，按上開利率百
分之十；逾期超過六個月者，按上開利率百分之二十計算之違約
金（下稱系爭借款餘額）。前揭支付命令業於九十二年六月十日
確定。伊認甲○○前所提供其所有坐落台東縣台東市○○段第四
五三、四五五號土地，以伊為抵押權利人，為系爭借款設定第一
順位最高限額二千五百二十萬元抵押權登記之擔保品（下稱系爭
擔保品），並不足清償系爭借款餘額後，經向稅捐稽徵機關申請
調查甲○○之財產狀況時，始發現其於九十二年一月八日、十六
日業將如第一審判決附表一、二、三所示地號之土地（下稱附表
一、二、三所示土地）以買賣為原因，分別將所有權移轉登記予
具有一定親友關係之被上訴人乙○○、丙○、丁○○後，即拒繳
系爭借款之利息。另甲○○仍繼續使用前揭部分土地，被上訴人
間就上開土地所為之買賣行為，應係通謀虛偽之意思表示，係假
買賣之名行脫產之實，意圖使伊求償不能，甲○○與乙○○、丙
○、丁○○間分別就如附表一、二、三所示土地之買賣行為，係
民法第八十七條所規定通謀虛偽之意思表示，該買賣之債權、物
權契約均屬無效，爰依民法第二百四十二條之規定代位甲○○對
乙○○、丙○、丁○○行使民法第一百十三條之權利，請求被上
訴人塗銷以買賣為原因所為如附表一、二、三所示土地所有權移
轉登記。縱認被上訴人間前揭買賣行為係屬有效，惟仍應係欠缺
對價或不相當對價之行為，甲○○與乙○○、丙○、丁○○間分
別就如附表一、二、三所示土地之買賣行為及所有權移轉登記行
為，係民法第二百四十四條第一項或第二項所規定詐害伊債權之
無償或有償行為，爰依上開規定聲請撤銷前揭行為，並依民法第
二百四十四條第四項之規定聲請命乙○○、丙○、丁○○塗銷如
附表一、二、三所示土地之所有權移轉登記，以回復原狀等情，
先位聲明求為確認甲○○分別與乙○○、丙○、丁○○間就如附
表一、二、三所示土地之買賣關係不存在；乙○○、丙○、丁○
○應分別將如附表一、二、三所示土地之所有權移轉登記塗銷。
備位聲明求為甲○○分別與乙○○、丙○、丁○○間，就如附表
一、二、三所示土地之買賣行為及所有權移轉登記行為，均應予
撤銷；乙○○、丙○、丁○○應分別將如附表一、二、三所示土
地之所有權移轉登記塗銷之判決。
被上訴人則以：甲○○於八十二年六月間以市價約四千二百萬元
之系爭擔保品向上訴人貸款一千八百萬元，幾經展期後，迄九十
二年一月二十三日止，其向上訴人繳納之利息已達一千四百萬元
。上訴人卻屢拒絕調降系爭借款之利率，造成甲○○四處賒借以
維債信，至九十一年底因已無處可借，復遭各債權人追討債權後
，始將如附表一、二、三所示土地分別以九百二十五萬元、八十
萬元、八十萬元之價格出售予乙○○、丙○、丁○○。被上訴人
間就如附表一、二、三所示土地之買賣行為，並非通謀虛偽之意
思表示，亦非有詐害上訴人債權之無償或有償之行為，上訴人認
被上訴人間前揭買賣行為有無效或得聲請法院撤銷，應舉證以實
其說等語，資為抗辯。
原審維持第一審所為上訴人敗訴之判決，駁回其上訴，係以：第
一審審理結果，認被上訴人間關於如附表一、二、三所示土地買
賣行為，已訂有不動產買賣契約書，且買賣價金之支付均有詳細
之明細表，難認彼等間之土地買賣行為，係出於通謀虛偽意思表
示。另被上訴人間就系爭土地所約定之買賣價金與土地公告現值
相當，雖甲○○有出售系爭土地之行為，但所取得之價金亦用以
減少其消極債務，且上訴人就乙○○、丙○、丁○○於受益時，
明知有損害上訴人債權乙節，亦未能舉證以實其說，難認被上訴
人間買賣系爭土地行為間，有何詐害債權之行為，因而駁回上訴
人於第一審之訴，核其所述理由，已就兩造當事人間之攻擊防禦
方法及主張，詳加審酌，並無不當。上訴意旨雖主張：乙○○係
甲○○妻姐之女，且年紀尚輕（六十一年十月九日出生），豈有
能力支付九百二十五萬元之鉅款？且被上訴人於第一審提出乙○
○台東市信用合作社卑南分社之存摺，主張乙○○給付甲○○之
價金，均由該帳戶轉帳匯出，惟乙○○住於高雄，何能認定轉帳
匯款行為係由其所為？甲○○在乙○○未付清價款前，何必急於
將如附表一所示土地辦理過戶，顯與常情有違。甲○○將台東市
○○段第二七六號等土地過戶予乙○○後，竟又以黃女代理人名
義出售土地予他人，顯見甲○○係處分自己之土地，過戶僅係為
了脫產。甚且，將出售土地價款匯入黃女帳戶後又轉帳進入甲○
○帳戶內，用以支付黃之應付土地買賣尾款，此舉形同買空賣空
，豈能謂黃女有支付價款之事實？況黃女資力既不足，何能一次
買下二十餘筆地？且該二十餘筆土地價值不止九百二十五萬元，
甲○○何以急於出售？至於丙○為甲○○之女婿，九十年十一月
間甲○○名下尚有多筆土地，何必向丙○借款？況且，甲○○九
十一年十二月二十四日與丙○簽約時，已出售他筆土地予乙○○
、丁○○而取得買賣價金，何以未見丙○向甲○○追討借款？而
如附表二所示土地公告現值達二百七十六萬餘元，竟以八十萬元
出售予丙○，亦顯不相當。另丁○○為甲○○之侄，其向甲○○
購買如附表三所示土地竟全部以現金支付，已不合理，而付款證
明又僅係甲○○個人出具之收據。第一審未詳加勾稽，即採信被
上訴人之說詞，即有未當等語。然經原審依上訴人聲請向復華銀
行馬蘭分行（原台東市信用合作社）函調乙○○帳戶往來資料，
經比對後均與待證事實無關，尚難認為上訴人前揭上訴理由，有
合理之基礎。上訴人對於被上訴人間土地買賣行為，有何通謀虛
偽意思表示，或詐害債權行為，未能盡舉證責任，其上訴為無理
由等語，為其判斷之基礎。
惟查關於甲○○與乙○○間土地買賣及所有權移轉登記部分，原
審僅以「然經本院依上訴人聲請向復華銀行馬蘭分行（原台東市
信用合作社）函調被上訴人乙○○帳戶往來資料，經比對後均與
待證事實無關，尚難認為上訴人前揭上訴理由，有合理之基礎」
為由，認上訴人之上訴為無理由，然原審對於所函查之資料有那
些？此等資料如何比對？比對之後又如何與待證事實無關？悉未
說明其形成心證之理由，已不無判決不備理由之違法。次查上訴
人主張甲○○積欠上訴人借款一千八百萬元及其利息，上訴人已
向台灣台東地方法院聲請並取得對甲○○之支付命令，該支付命
令已於九十二年六月十日確定，甲○○於九十二年一月八日、十
六日將如附表一、二、三所示土地分別以買賣為原因，移轉登記
予乙○○、丙○、丁○○，被上訴人間就系爭土地所為買賣及移
轉登記之行為係通謀虛偽之意思表示，應屬無效。縱認有效，亦
屬詐害上訴人之債權，上訴人得依法撤銷等情，原審未自行就上
訴人所提出之證據予以斟酌，認定上訴人之主張是否可採，有無
理由，資為判斷之依據，竟泛言第一審認被上訴人間上開買賣行
為已訂有不動產買賣契約書，價金之支付均有詳細之明細表，難
認係通謀虛偽之意思表示。被上訴人間就系爭土地所約定之買賣
價金與土地公告現值相當，甲○○所取得之價金係用以減少其消
極債務，上訴人就乙○○、丙○、丁○○於受益時，明知有損上
訴人之債權乙節，未能舉證以實其說，難認被上訴人間就系爭土
地所為買賣行為係詐害債權之行為等情，並無不當為由，據為上
訴人敗訴之判決，於法未合。上訴論旨，指摘原判決不當，求予
廢棄，非無理由。
據上論結，本件上訴為有理由。依民事訴訟法第四百七十七條第
一項、第四百七十八條第二項，判決如主文。
中　　華　　民　　國　九十六　年　　四　　月　 二十 　日
                      最高法院民事第三庭
                          審判長法官  吳　正　一
                                法官  劉　福　聲
                                法官  黃　義　豐
                                法官  簡　清　忠
                                法官  吳　麗　女
      本件正本證明與原本無異
                                      書  記  官
中　　華　　民　　國　九十六　年　　四　　月　 三十 　日
                                                Ａ
